【裁判字號】    94,訴,1644
【裁判日期】    950510
【裁判案由】    電子遊戲場業管理條例
【裁判全文】
臺北高等行政法院判決
                                     94年度訴字第01644號
                              .
原      告  陳又丕即歡樂園電子遊戲場
訴訟代理人  邱鎮北  律師
複  代理人  莊守禮  律師
被      告  桃園縣政府
代  表  人  甲○○縣長）住同.
訴訟代理人  戊○○
上列當事人間因電子遊戲場業管理條例事件，原告不服經濟部中
華民國94年4 月1 日經訴字第09406125010 號訴願決定，提起行
政訴訟，本院判決如下：
    主  文
原告之訴駁回。
訴訟費用由原告負擔。
    事  實
一、事實概要：
    原告於民國（下同）90年8 月29日經被告核准於桃園縣桃園
    市○○里○○路60號1 樓開設「歡樂園電子遊戲場」，領有
    被告核發之90年12月24日桃商登字第09014849號營利事業登
    記證，營業項目登記為「J701010 電子遊戲場業（限制級）
    （娛樂類）」，並取得90年12月24日府建登字第090420498
    號電子遊戲場營業級別證。原告曾於91年11月29日因違反電
    子遊戲場業管理條例第17條第1 項第2 款規定，放任未滿18
    歲者進入遊戲場，經被告以91年12月20日府建商字第091028
    1446號處分書處罰鍰新臺幣（下同）20萬元。嗣經被告所屬
    警察局桃園分局派員於93年10月21日0 時5 分許至前開地址
    實施臨檢，查獲原告再次放任丙○○攜未滿18歲之幼子阮聖
    鈞（92年5 月20日生）進入遊戲場，於93年11月10日以桃警
    分行字第0931059790號函移送被告依法查處。被告乃以原告
    違反電子遊戲場業管理條例第17條第1 項第2 款，依同條例
    第29條規定，以93年11月18日府商輔字第0930302827號處分
    書處罰鍰40萬元（下稱原處分）。原告不服，提起訴願，亦
    遭決定駁回，遂提起本件行政訴訟。
二、兩造聲明：
（一）原告聲明：
    1.訴願決定及原處分均撤銷。
    2.訴訟費用由被告負擔。
（二）被告聲明：
    1.駁回原告之訴。
    2.訴訟費用由原告負擔。
三、兩造之爭點：
（一）原告主張之理由：
    1.按電子遊戲管理條例第17條第1 項第2 款規定：「限制級
      電子遊戲場，不得放任未滿十八歲者進入。」查其立法目
      的係避免身心未臻成熟、辨別事理能力及自我控制能力尚
      有不足之未成年人涉足足以危害其身心健康之場所，致流
      連忘返迷失自我。而本案訴外人丙○○係於原告對面土地
      銀行騎樓擺攤販賣小飾品維生，因家中無他人能照料甫初
      生之幼子阮聖鈞，故攜其同往擺攤。案發當晚將近12時，
      小孩肚子餓要泡牛奶，卻苦無熱水，因當日為週四，周遭
      商店均已休息，故丙○○除到攤位對面24小時營業之原告
      店面借熱水泡牛奶外，實無其他場所可借，又小孩年幼，
      自不可能單獨留於攤位上，故抱子同來，原告員工見其攜
      未成年人同來，本亦予阻擋不許進入，然經丙○○解釋只
      是要借熱水，遂允其所請。
    2.本件原告讓未成年人進入限制級遊戲場雖為事實，惟丙○
      ○之子案發時僅1 歲5 個月，不知世事，更遑論有沈迷於
      影音聲光之限制級遊戲場之可能，揆諸電子遊戲場管理條
      例第17條第1 項第2 款之立法目的，此並無危害未成年人
      身心健康之虞，且丙○○進入原告店內目的在借熱水泡牛
      奶業如前述，並未把玩任何機檯，均載明於警詢筆錄，雖
      警方在丙○○所攜提袋內搜得1 紙遊藝場抽獎券，惟該抽
      獎券係原告為增加生意之促銷手法，會在客人向櫃檯換代
      幣時贈送摸彩券，故丙○○在原告店內拾得某些客人丟棄
      之摸彩券，並不足以證明丙○○手上有代幣且有把玩機檯
      。又如丙○○真有把玩機檯，則既見警方把摸彩券當作證
      據來質疑丙○○，為何未見警方質疑機檯上有無代幣。因
      為原告所經營之遊樂場，機檯清一色是投代幣，並不是開
      洗分。丙○○若有把玩機檯，不可能在其他把玩的機檯上
      或者在他手上會沒有任何代幣。然徵諸卷內資料，確實未
      提及有代幣，顯見丙○○身上及機檯上並無任何代幣存在
      ，亦足證明丙○○並未把玩機檯。
    3.另本案製作「檢查紀錄表」之員警丁○○，雖於紀錄表上
      記載稱：「丙○○在店內逗留，把玩賓果行星機檯。」等
      ，但在被告所屬警察局桃園分局武陵派出所給分局長之簽
      呈卻稱：「查獲該店員工放任客人丙○○撐子阮聖鈞進入
      該場所限制級區內。」等語。一稱丙○○在把玩機檯，一
      稱丙○○攜子在限制級區內未提及在把玩機檯，前後已有
      歧異。觀諸丙○○於93年10月21日之警詢筆錄亦稱：「我
      因為幫我兒子泡牛奶向店家借熱水，警方臨檢時我剛好站
      在限制級區內賓果行星機檯旁。」及「我約93年10月21日
      零時許在該店限制級區內機檯上撿得摸彩券，摸彩券係供
      摸彩用。」各等語；在警詢筆錄中，對於丙○○如此回答
      ，並未見製作筆錄之員警丁○○有進一步之懷疑或進一步
      追問。按丁○○正是查獲丙○○之警員，假如查獲當時，
      丙○○如臨檢紀錄表所載正在把玩賓果行星機檯，則對於
      警詢筆錄中，丙○○所為與事實不符之回答，丁○○警員
      理應進一步質疑追問，茲竟無之，甚至在分局內部之報告
      簽呈上亦未記載丙○○攜子在限制級區內把玩賓果行星機
      檯等字眼。則丙○○是否確實有把玩機檯，更生疑義。
    4.按「人民違反法律上之義務而應受行政罰之行為，法律無
      特別規定時，雖不以出於故意為必要，仍須以過失為其責
      任條件。但應受行政罰之行為，僅需違反禁止規定或作為
      義務，而不以發生損害或危險為其要件者，推定為有過失
      ，於行為人不能舉證證明自己無過失時，即應受處罰。」
      經司法院釋字第275 號解釋闡明在案。則本案原告雖違反
      電子遊戲場業管理條例第17條第1 項第2 款規定，惟原告
      及員工均有注意勿使未成年人進入店內把玩機檯，並無過
      失，更無「聽其自然，不加干涉」之放任故意，只因持善
      心讓丙○○攜幼子進入借熱水泡牛奶，卻遭此鉅額罰鍰，
      實令原告有所不服。
    5.末者，陳長文律師所撰「法律人，得到什麼厲諫？」文中
      提到：「法律人習於將法律放在事理與人情之上的慣性思
      維，是值得檢討的。從哲學觀點來看，法律是從事理與人
      情化約而來的『規範公式』，在價值層次上，事理與人情
      可說是法律之所本，法律並不必然凌駕於事理與人情。從
      總括的角度而言，筆者不認同『惡法亦法』的論調中捍衛
      法律穩定性的偷懶觀點，不正義的法律，本身就該是被挑
      戰的對象，法律人更應該第一個站出來挑戰他。從個案的
      觀點，法律人也不宜把自己物化為一個冷酷的執法機器，
      而應保持懷憫民瘼的同理心。」依此，本案不應僅著重丙
      ○○攜子在原告店內之客觀事實，而須探究兩人在場之真
      正原因為適當。
（二）被告主張之理由：
    1.原告訴稱：「丙○○攜子阮聖鈞（未滿18歲）於該店對面
      騎樓擺攤，因借熱水泡牛奶才進入該場所並無把玩機檯；
      且阮聖鈞年僅1 歲5 月不知世事，更遑論有沉迷於影音聲
      光之限制級遊戲場之可能。」依據經濟部89年8 月2 日經
      商字第89214240號函釋：「電子遊戲場不得放任客人攜帶
      3 歲小孩進入。」及經濟部90年3 月16日經商字第090020
      49050 號函釋：「本條例第17條第1 項第2 款規定：「限
      制級電子遊戲場，不得放任未滿18歲者進入。」準此，進
      入限制級電子遊戲場，係以年齡限制規範，而未以有否行
      為能力為論。易言之，限制級電子遊戲場業之營業場所內
      如有未滿18歲者即已違反規定，而不問其有無消費之行為
      。且查被告所屬警察局桃園分局武陵派出所於93年10月21
      日臨檢原告店面，對丙○○偵訊筆錄中：「…警員問：店
      家有無告知你不可帶未滿十八歲人進入該店？丙○○答：
      店家有告知我。」顯見原告員工放任丙○○攜子進入原告
      店內之限制級區，此已違反電子遊戲場業管理條例第17條
      第1 項第2 款規定，且原告於91年11月29日亦因違反本條
      例，經被告於91年12月20日以府建商字第0910281446號處
      分書處罰鍰20萬元在案，爰依同法第29條規定及被告90年
      10月25修訂之「電子遊戲場業違規營業罰鍰標準表」之罰
      鍰標準，同一營業場所第2 次查獲違規，被告依規定處負
      責人罰鍰40萬元。
    2.基上說明，原告稱因持善心讓丙○○攜幼子進入限制級區
      遊戲場內借熱水泡牛奶，顯係卸責之詞。且原告僅於遊戲
      場內外設置未滿18歲請勿進入之告示，而放任年僅1 歲5
      個月之幼兒進入，顯有未盡其限制未滿18歲之人進入之責
      ，行為縱非故意，亦難謂無過失。參諸司法院釋字第275
      號解釋：「人民違反法律上之義務而應受行政罰之行為，
      法律無特別規定時，雖不以出於故意為必要，仍須以過失
      為其責任條件。但應受行政罰之行為，僅須違反禁止規定
      或作為義務，而不以發生損害或危險為其要件者，推定為
      有過失，於行為人不能舉證證明自己無過失時，即應受處
      罰。」之意旨，仍應受罰，是原告主張與員工均有注意勿
      使未成年人進入店內把玩機檯，並無過失，更無「放任」
      之故意，理由即非可採。
   理  由
一、原告主張：按電子遊戲管理條例第17條第1 項第2 款之立法
    目的，係避免身心未臻成熟、辨別事理能力及自我控制能力
    尚有不足之未成年人涉足足以危害其身心健康之場所，致流
    連忘返迷失自我，本案訴外人丙○○攜子進入原告之遊戲場
    僅是要沖泡牛奶，並無危害未成年人身心健康之虞，且丙○
    ○始終未把玩機檯，故應無上開規定之適用。又本案原告雖
    違反電子遊戲場業管理條例第17條第1 項第2 款規定，惟原
    告及員工均有注意勿使未成年人進入店內把玩機檯，並無過
    失，更無「聽其自然，不加干涉」之放任故意，僅是單純讓
    丙○○攜幼子進入借熱水泡牛奶，因此本案不應僅著重丙○
    ○攜子在原告店內之客觀事實，而須探究兩人在場之真正原
    因始稱適當。為此，依據行政訴訟法第4 條第1 項規定提起
    撤銷訴訟，訴請撤銷訴願決定及原處分云云。
二、被告則以：依據經濟部89年8 月2 日經商字第89214240 號
    及90年3 月16日經商字第09002049050 號函釋意旨，進入限
    制級電子遊戲場，係以年齡限制規範，而未以有否行為能力
    為論，亦即限制級電子遊戲場業之營業場所內如有未滿18歲
    者即已違反規定，而不問其有無消費之行為。依本件卷證顯
    示，原告員工確有放任丙○○攜子進入限制級區之行為，被
    告參酌被告前曾因相同行為遭裁處罰鍰20萬元在案，其在同
    一營業場所遭第2 次查獲違規行為，被告依規定處負責人罰
    鍰40萬元，於法並無不合。且原告僅於遊戲場內外設置未滿
    18歲請勿進入之告示，而放任年僅1 歲5 個月之幼兒進入，
    顯有未盡其限制未滿18歲之人進入之責，行為縱非故意，亦
    難謂無過失，仍應受罰。本件原處分並無違誤，請求駁回原
    告之訴等語，資為抗辯。
三、按「為管理電子遊戲場業，並維護社會安寧、善良風俗、公
    共安全及國民身心健康，特制定本條例。」「經營電子遊戲
    場業者，應遵守下列事項：…二、限制級電子遊戲場，不得
    放任未滿18歲者進入。…」「違反第十七條第一項第一款或
    第二款規定者，處負責人新臺幣二十萬元以上一百萬元以下
    罰鍰；違反第十七條第一項第三款或第四款規定者，處負責
    人新臺幣五萬元以上二十五萬元以下罰鍰，並應限期令其改
    善；屆期仍未改善者，按次連續處罰至其改善為止。」電子
    遊戲場業管理條例第1 條第1 項、第17條第1 項第2 款、第
    29條分別定有明文。又桃園縣政府訂定「電子遊戲場業違規
    營業罰鍰金額標準」表規定：「…違規態樣：第十七條第一
    項第二款：限制級電子遊戲場，容留未滿十八歲以下者進入
    。第一次：二十萬元；第二次：四十萬元；第三次：一百萬
    元。依第二十九條：『處負責人新臺幣二十萬元以上一百萬
    元以下罰鍰』…」。依按「行政機關為行使法律所授與裁量
    權，在遵循法律授權目的及範圍之內，必須實踐具體個案正
    義，惟顧及法律適用的一致性，符合平等原則，乃訂定行政
    裁量準則作為下級機關行使裁量權之準據，既能實踐具體個
    案之正義，又能符合平等原則，自非法所不許。」（最高行
    政法院93年度判字第1596號判決參照）。本件被告所頒訂之
    「電子遊戲場業違規營業罰鍰金額標準」表，分別就違反電
    子遊戲場業管理條例第5 條、第6 條第1 項、第7條 第1 項
    、第11條第2 項、第13條、第14條、第16條、第17條各款、
    第18條、第19條、第20條第1 項、第21條等不同情節，依照
    遭查獲之次數，訂定不同之處罰額度，除作原則性或一般性
    裁量基準外，另有特別情形之裁量基準，並未逾越法律授權
    之目的及範圍，從而行政機關據以作成行政處分，即無違誤
    。
四、上開事實概要欄所述之事實，有被告93年11月18日府商輔字
    第0930302827號處分書、被告91年12月20日府建商字第0910
    281446號處分書、被告90年11月26日府建商字第239643號令
    及修訂電子遊戲場業違規營業罰緩金額標準表、經濟部89年
    8 月2 日經商字第89214240號、90年3 月16日經商字第0900
    2049050 號函意旨節錄、被告所屬警察局桃園分局93年11月
    10日桃警分行字第09 31059790 號函、被告所屬警察局桃園
    分局武陵派出所93年11月5 日第4492號陳報單、被告所屬警
    察局桃園分局93年10月21日檢查紀錄表、被告90年12月24日
    桃商登字第09014849號營利事業登記證、被告90年12月24日
    府建登字第090420498 號電子遊戲場營業級別證、原告店內
    照片5 紙、營業登記資料公示查詢等件分別附原處分卷、訴
    願卷可稽。
五、本件經傳喚於案發當時查獲原告違章行為之員警丁○○到庭
    證稱：「我們進去的時候他（按指丙○○）帶個小朋友，站
    在賓果區那邊看人家玩，沒有看到他在玩。…我們進去時他
    就站在機檯那邊，沒有看到他在餵牛奶。」等語（參見本院
    95年4 月11日訊問筆錄第2 頁），核與訴外人丙○○於警詢
    時供稱：「警方臨檢當時我在場，我在看人家玩賓果行星編
    號G08 號（限制級區內）。」（參見93年10月21日警詢筆錄
    ）相符，復參酌警方人員在丙○○身上查獲原告經營之遊戲
    場摸彩券，已非單純借用熱水沖泡奶粉等，足見丙○○雖未
    在案發現場把玩電子遊戲機，但與其子阮聖鈞在原告所經營
    遊戲場限制級區內觀看他人把玩電子遊戲機，應為可確認之
    事實。雖證人即店內人員乙○○到庭陳稱：「他（按指丙○
    ○）不是看機檯，他是拿摸彩券，他在機檯旁邊拿摸彩券。
    」等語（參見本院95年4 月11日訊問筆錄第2 頁），但證人
    乙○○為原告之所僱用之員工，其證詞難免偏頗，且其上開
    證述情節亦明顯與前開證人所述不合，自難憑採。
六、基此，本件所應探究者，乃丙○○攜子在遊戲場內逗留觀看
    他人把玩電子遊戲機，超越借用熱水沖泡奶粉目的以外之行
    為是否該當於第17條第1 項第2 款之構成要件，而應依同條
    例之規定處以罰鍰？茲本院判斷如下：
（一）按電子遊戲場業管理條例係89年2 月3 日經總統公布施行
      ，草案名稱原定為電子遊樂事業條例、電子遊戲場業輔導
      管理條例等，其立法目標則為「1.維護公共秩序及善良風
      俗。2.保障兒童、青少年之健全發展及消費者之權益。3.
      將遊戲場營業導入正軌，促進產業發展。」其中第17條原
      條號為第16條，嗣經政黨協商改列為現今之條號及條文內
      容。依行政院86年6 月25日臺86經字第26159 號移送立法
      院審議之原草案第16條第1 項第2 款之立法說明謂：「限
      制級電子遊戲場內容不適於未滿18歲者，第2 款明定禁止
      進入。」足見立法者制訂上開規定之目的，在於保護兒童
      及青少年之身心發展，蓋因限制級電子遊戲場之營業場所
      ，本來就不適於未滿18歲者入內逗留，此從電子遊戲場業
      管理條例第1 條之立法目的包括維護國民身心健康，及第
      5 條規定明確將電子遊戲場業之營業分為普通級及限制級
      ，嚴禁未滿18歲之兒童及青少年涉足限制級之遊戲場等，
      亦可得悉。故不論是兒童或青少年進入，其進入之原因為
      何，亦不論有無在場內把玩電子遊戲機，祇要業者放任其
      進入，則均應認為符合該規定之規範意旨，而非僅止於原
      告所稱「避免身心未臻成熟、辨別事理能力及自我控制能
      力尚有不足之『未成年人』涉足足以危害其身心健康之場
      所，致流連忘返迷失自我。」一端，忽略對幼兒之保護。
（二）本件原告固然主張：原告雖違反電子遊戲場業管理條例第
      17條第1 項第2 款規定，惟原告及員工均有注意勿使未成
      年人進入店內把玩機檯，並無過失，更無「聽其自然，不
      加干涉」之放任故意，僅是單純讓丙○○攜幼子進入借熱
      水泡牛奶一節。然查，原告曾於91年11月29日因相同行為
      ，經被告以91年12月20日府建商字第0910281446號處分書
      裁處罰鍰20萬元，為原告所不爭之事實。原告既有相同經
      驗，當對相關法令規定知之甚稔，且違章事件之發生應如
      何防範與因應，原告亦應教導員工有所準備，此觀諸原告
      於上開警詢筆錄供稱：「（該店內有無標示未滿十八歲男
      女不可進入告示牌？你員工有無阻止未滿十八歲人進入該
      限制級區內？）本店有告示牌，我的員工有勸阻。」等語
      ，亦可知原告確實瞭解相關規定，且亦教導員工面對相類
      似事件發生時應如何處置。然於案發當日，訴外人攜子要
      求進入遊戲場內借用熱水沖泡奶粉，店方人員非不可代勞
      入內沖泡奶粉，或者是請人代為看護幼兒阮聖鈞，由丙○
      ○單獨進入遊戲場內沖泡奶粉，然本件原告所經營之遊戲
      場竟捨此不由，任由丙○○攜子進入，其在處理上已有不
      當在先。雖此尚不足以直接認定店方在處理本事件上有何
      故意、過失可言，但店方人員於丙○○攜子進入時猶加以
      勸阻，既知讓丙○○攜子進入遊戲場內，處置不當將可能
      觸犯電子遊戲場業管理條例第17條第1 項第2 款之規定，
      則其在勉為其難同意丙○○攜子進入後，理應全程監視及
      管控，於借用熱水沖泡奶粉完畢之後，即應迅速將丙○○
      及其子送離遊戲場方是，豈會放任其父子二人逗留在遊戲
      場內之限制級區觀看他人把玩電子遊戲機？該行為明顯超
      出借用熱水沖泡奶粉之目的無疑。而店方人員在本件處理
      丙○○攜子借用熱水沖泡奶粉過程中，雖無違反電子遊戲
      場業管理條例第17條第1 項第2 款規定之故意，且對於丙
      ○○及其子之進入時加以干涉，但依其情節應注意，並能
      注意，而不注意，最終因逗留行為遭警查獲，仍符合電子
      遊戲場業管理條例第17條第1 項第2 款立法所欲保護兒童
      及青少年之規範目的，應認定有放任未滿18歲之兒童進入
      限制級電子遊戲場之過失，要無疑義。從而，原告上開主
      張其無過失，更無「聽其自然，不加干涉」之放任故意云
      云，俱難憑採。
（三）本件原告為歡樂園電子遊戲場之負責人，其所屬之店內人
      員在處理丙○○攜子借用熱水沖泡奶粉過程中，客觀上既
      有未滿18歲之兒童進入限制級電子遊戲場之行為，主觀上
      復有放任其進入之過失，則被告參酌原告為電子遊戲場之
      負責人，前曾於91年11月29日因相同行為經被告裁處20萬
      元，現再一次因放任丙○○攜未滿18歲之幼子阮聖鈞進入
      遊戲場，違反電子遊戲場業管理條例第17條第1 項第2 款
      ，依同條例第29條及被告所頒訂之「電子遊戲場業違規營
      業罰鍰金額標準」表規定，以原處分裁處罰鍰40萬元，於
      法並無不合。
六、綜上所述，原處分之認事用法均無違誤，訴願決定遞予維持
    ，亦無不合，原告徒執前詞，訴請撤銷原處分及訴願決定，
    為無理由，應予駁回。
據上論結，本件原告之訴為無理由，依行政訴訟法第98條第3項
前段，判決如主文。
中    華    民    國    95    年     5    月   10     日
                       第一庭審判長法  官  王立杰
                                   法  官  胡方新
                                   法  官  劉錫賢
上為正本係照原本作成。
如不服本判決，應於送達後20日內，向本院提出上訴狀並表明上
訴理由，如於本判決宣示後送達前提起上訴者，應於判決送達後
20日內補提上訴理由書（須按他造人數附繕本）。
中    華    民    國    95    年     5    月   10     日
                                   書記官  林佳蘋


司法院資訊處製作；財團法人民間司法改革基金會備份。
